【裁判字號】    98,訴,915
【裁判日期】    990318
【裁判案由】    給付貨款
【裁判全文】
臺灣臺北地方法院民事判決               98年度訴字第915號
原      告  東裕電子科技有限公司
法定代理人  丙○○
訴訟代理人  鍾周亮律師
            甲○○
被      告  乙○○
訴訟代理人  蘇誌明律師
上列當事人間給付貨款事件，本院於民國99年2月24日言詞辯論
終結，判決如下：
    主  文
原告之訴及假執行之聲請均駁回。
訴訟費用由原告負擔。
    事實及理由
一、按訴狀送達後，原告不得將原訴變更或追加他訴，但請求之
    基礎事實同一、擴張或減縮應受判決事項之聲明、不甚礙被
    告之防禦及訴訟之終結者，不在此限。不變更訴訟標的，而
    補充或更正事實上及法律上之陳述者，非為訴之變更或追加
    。民事訴訟法第255條第1項第2款、第3款、第7款、第256條
    分別定有明文。原告起訴時主張被告向其訂購貨品，而未付
    款，依據買賣關係主張民法第367條、第226條、第213條及
    第229條、第203條請求被告給付美金126,640.9元，復於準
    備程序中主張依據同法保證（第739條、第740條）、行紀（
    第577條、第541條）、委任（民法第528條、第541條）、代
    辦商（第558條、第529條、第541條）及混合契約（第347條
    、第529條）等法律關係請求，後主張依保證法律關係請求
    ，嗣於又變更請求之依據為債務承擔，並擴張請求之金額為
    美金154,550.9元（見審訴卷第254頁），前開訴之變更、追
    加，被告雖不同意，惟其請求之基礎事實並未變更，所援引
    之訴訟資料亦復相同，依上開規定，原告所為訴之變更追加
    ，應予准許。
二、原告起訴主張：訴外人新象國際有限公司（下稱新象公司）
    委任原告出售汽車功放器、汽車均衡器等貨品給美國NEXTEK
    公司（下稱NEXTEK公司），NEXTEK公司積欠貨款，兩造於民
    國97年3月26日簽署協議書，約定由被告承擔NEXTEK公司積
    欠下列債務：(一)NEXTEK公司向新象公司（即HSIN.HSIANG 公
    司）購買汽車功放器、汽車均衡器貨品，金額為美金（下同
    ）138,219.6元，扣除5%佣金及檢驗費600元，NEXTEK公司尚
    應給付新象公司130,708元，然其僅支付102,798.02元，尚
    結欠貨款27,910元。(二)NEXTEK公司於97年1月28日向新象公
    司購買汽車功放器，因其客戶7ELEPHANTS公司（下稱7E公司
    ）需該貨品，原約定價金為134,185.50元，惟出貨時實際價
    金為126,640.90元，NEXTEK公司或其買主7E公司均未給付或
    代為給付貨款。新象公司委由原告以自己名義與被告訂立協
    議書，買賣關係雖存在於NEXTEK公司與新象公司間，然原告
    既受新象公司委任，自得依民法第541條第2項規定及協議書
    之約定，請求被告給付貨款，且新象公司已將該公司依協議
    書對被告請求給付上開貨款之權利讓與原告，為此提起
    本件訴訟。並聲明：(一)被告應給付原告154,550.90元及自起
    訴狀繕本送達翌日起至清償日止，按週年利率5%計算之利息
    。(二)願供擔保請准宣告假執行。
三、被告則以：NEXTEK公司與新象公司之前有諸多交易，惟NEXT
    EK公司客戶就商品品質、數量、交期、瑕疵維修有諸多抱怨
    ，新象公司遲未能解決，因NEXTEK公司負責人蔡曉凌多在美
    國，乃委由其父即被告與新象公司負責人賴明祥協商，就NE
    XTEK公司已下單予新象公司之三筆訂單，由新象公司出具系
    爭議協議書，保證不再有先前遲延、品質不良等問題，新象
    公司並要求被告同意倘其履行債務且三筆訂單全數如期交付
    ，而NEXTEK公司無力付款時，由被告擔任保證人，被告始簽
    署系爭協議書。嗣後第一筆訂單扣除部分費用後已付清，並
    無爭執，但第二筆訂單發生遲延、短少及新象公司承諾之返
    修機遲未退回，NEXTEK公司要求處理新象公司均不予理會，
    並要求NEXTEK公司先行付款，否則其後第三批訂單即自行聯
    繫NEXTEK公司國外買主，後即自行出貨予NEXTEK公司國外買
    主。依系爭協議書約定，三筆訂單廠方須依約如期出貨和品
    質保證，如7E公司無法照約定匯入，被告願承擔貨款，係約
    定被告於特定條件下負保證責任，並非債務承擔，且7E公司
    對原告並無任何債務，被告自無須負責，又保證債權應隨同
    主債權移轉，不能單獨移轉。退步言之，如認被告所為係債
    務承擔，亦附有：(一)原告不得自行聯絡買家。(二)返修機應於
    退還後六十日內歸還。(三)協議書約定三筆訂單須如期出貨及
    品質保證三項條件，新象公司並未履行，自不生被告承擔債
    務之效力等語置辯。並聲明：(一)原告之訴及假執行之聲請均
    駁回。(二)如受不利判決，願供擔保請准宣告免為假執行。
四、兩造不爭執之事實：
  1、兩造於97年3月26日簽立協議書（原證2）。
  2、系爭協議書所載訂單之買賣關係存在於新象公司與NEXTEK
     公司之間。
  3、系爭協議書上第一筆訂單已依約履行，第二筆訂單（PI#08
     - 003）預訂於97年4月15日完成，第三筆訂單（PI#08-003
     ）由新象公司直接與NEXTEK公司之買主7E公司聯繫，於97
     年8月17日直接出貨予7E公司。
  4、新象公司已將對被告之系爭貨款債權轉讓予原告。
  5、被告為NEXTEK公司負責人蔡曉凌之父。
  6、7E公司於97年3 月31日退回被證4機器給新象公司。
五、得心證之理由：原告起訴主張被告依系爭協議書應承擔
    NEXTEK公司之貨款債務，應就協議書A、B部分未給付之貨款
    154,550.90元負給付義務，為被告所否認，並辯稱其僅就系
    爭協議書貨款負保證責任，得以先訴抗辯權拒絕給付，又縱
    為債務承擔原告未依約履行亦不得向被告請求給付等語，茲
    就兩造爭點分述如下：
 （一）按所謂保證，係指當事人約定一方於他方之債務人不履
       行債務時，由其代負履行責任之契約而言。在主債務人
       或保證人清償債務以前，主債務人之債務依然存在。而
       免責之債務承擔祇須具備債務承擔之要件，即發生原債
       務人之債務移轉於承擔債務之第三人之效力，原債務人
       已因債務承擔而脫離其債務人之地位。又債務承擔，係
       由第三人與債權人訂立契約，由該第三人承擔原債務人
       之債務，承擔人所以承擔債務，通常乃因與債務人間有
       某種原因關係存在，為債務人之利益而訂立；而保證契
       約，除連帶保證契約外，僅具有補充性，在債權人未就
       主債務人之財產強制執行無效果前向保證人請求時，保
       證人得拒絕清償，係為債權人之利益而訂立，保證人於
       清償後得向主債務人求償。經查：
    1、系爭協議書所載訂單買賣關係存在於新象公司與NEXTEK
       公司間，而依系爭協議書之記載：「以上3筆廠方須依約
       如期出貨和品質保證，如7E無法照約定匯入，蔡先生（
       即被告）願承擔這些貨款並簽此協議書以示負責。」等
       語，其文字雖記載為「承擔」，但被告之給付義務具有
       補充性，即協議書有關7E公司貨款（事實上有關7E公司
       之貨款係由NEXTEK公司匯給原告法定代理人如被證10）
       原告未獲給付時，被告方有給付貨款之義務，債務人仍
       為NEXTEK公司，顯與保證之性質相同，應非債務承擔契
       約。原告雖主張系爭協議書係記載7E公司無法照約定匯
       入被告即承擔該項債務，並非記載為NEXTEK公司未履行
       貨款義務，保證人願負責任云云，惟查，系爭協議書當
       事人及內容有多處記載不明確且與法律規定相扞格，例
       如協議書形式上之當事人為翔美企業有限公司、原告以
       及東筦欣興電子有限公司、新象國際有限公司，但依兩
       造之真意並非如此，故解釋系爭協議書自不能拘泥於契
       約文字，否則如7E公司照約定匯入時被告反而不必承擔
       責任，故原告之主張應非可採。
    2、又原告於98年2月5日言詞辯論時稱，協議書是被告應就
       NEXTEK公司應給付原告貨款負保證責任（見審訴卷第250
       頁）。原告於告訴蔡曉凌及本件被告詐欺等案件時（臺
       北地檢署98年度偵字第15151號、98年度偵續字第388號
       ）主張蔡曉凌意圖為自己不法之所有未付貨款，於該案
       中亦自承被告乙○○僅替蔡曉凌與原告協調產品處理事
       宜，而簽立附條件之保證付款書面，有不起訴處分書在
       卷可憑（見本院卷第93頁，被證12），足見兩造應係以
       被告為有關新象公司與NEXTEK公司貨款之保證人而簽訂
       系爭協議書。至於協議書中約定由被告驗貨，應係被告
       為NEXTEK公司負責人蔡曉凌之父故代其驗貨之約定，並
       無變更買受人或貨款債務人之意，故原告執此主張系爭
       協議書為債務承擔云云，諉無足採。
    3、另系爭協議書於97年3月26日訂定後，NEXTEK公司仍於同
       年4月9日就協議書A部分之貨款匯款予原告公司法定代理
       人丙○○，此有永豐銀行匯出匯款申請書可憑（見本院
       卷第68頁，被證10），足見NEXTEK公司仍以貨款債務人
       之身分履行給付義務，並未脫離債務人之地位，否則該
       公司毋須為前開付款，而被告僅於NEXTEK公司不履行債
       務時代負其履行責任而已，故本件被告應屬保證人無疑
       。
 （二）次按保證人於債權人未就主債務人之財產強制執行而無
       效果前，對於債權人得拒絕清償。民法第745條定有明文
       。被告為系爭協議書貨款債權之保證人已如前所述，又
       原告對於被告抗辯其尚未向NEXTEK公司起訴請求或強制
       執行等情均不爭執，被告抗辯該項事實應可確認，被告
       自得引用前揭先訴抗辯權之規定拒絕給付系爭協議書貨
       款。
 （三）綜上所述，原告主張被告簽訂系爭協議書係為NEXTEK公
       司承擔貨款債務為不可採，被告抗辯其為系爭協議書貨
       款保證人而得行使先訴抗辯權拒絕給付等情為可採。從
       而，原告依系爭協議書及債務承擔之法律關係請求被告
       給付原告美金154,550.9元及自起訴狀繕本送達翌日起至
       清償日止，按週年利率5%計算之利息，為無理由，應予
       駁回。原告之訴既經駁回，其假假執行之聲請亦失所附
       麗，應併予駁回。
六、訴訟費用負擔之依據：民事訴訟法第78條。
中    華    民    國    99    年    3    月    18    日
                  民事第二庭    法  官  張松鈞
以上正本係照原本作成
如對本判決上訴，須於判決送達後20日內向本院提出上訴狀
中    華    民    國    99    年    3    月    18    日
                                書記官  林梅珍

司法院資訊處製作；財團法人民間司法改革基金會備份。
